臺灣宜蘭地方法院民事判決
110年度訴字第329號
原      告  林文  
被      告  陳美玉  
上列當事人間請求返還借款事件，本院於民國110年5月18日言詞
辯論終結，判決如下：
    主  文
被告應給付原告新臺幣伍拾伍萬元及自民國110年5月18日起至清
償日止按週年利率百分之五計算之利息。
原告其餘之訴駁回。
訴訟費用新臺幣壹萬陸仟貳佰肆拾陸元由被告負擔百分之三十六
，餘由原告負擔。
    事實及理由
壹、程序部分
    按訴狀送達後，原告不得將原訴變更或追加他訴，但擴張或
    減縮應受判決事項之聲明者，不在此限，民事訴訟法第255
    條第1項第3款定有明文。經查，原告原起訴聲明被告應給付
    原告新臺幣（下同）2,077,000元及自民國106年5月25日起
    至清償日止按週年利率5％計算之利息（見司促卷第3頁背面
    ）。嗣於110年10月19日言詞辯論期日減縮聲明後，請求被
    告應給付原告1,540,000元及106年5月25日起至清償日止按
    週年利率5％計算之利息（見本院卷第80頁）。經核原告所為
    ，合於上開法律規定，自應准許。
貳、實體部分：　　
一、原告主張：原告於100年10月間為被告清償其所積欠之地下
    錢莊如附表一、二所示之債務（含本金及利息），被告應允
    返還，並開立如附表三所示之本票2紙（下稱系爭本票）做
    為清償（見本院卷第80頁），惟被告迄今仍未清償，爰依票
    據關係、兩造間之約定及民法第1023條第2項之規定，請求
    被告給付或償還之。並聲明：被告應給付原告1,540,000元
    及自106年5月25日起至清償日止按年息5%計算之利息。
二、被告抗辯：被告雖有向地下錢莊借貸如附表一、二所示之借
    款本金，利息之計算方式為每10日為一期，10萬元利息5,00
    0元，然未曾要求原告為被告清償，亦不知原告是否確有清
    償，且其中部分金錢亦為被告自行清償，被告未與原告協議
    償還原告如附表三所示之金額，且斯時兩造婚姻關係存續中
    ，系爭本票係遭原告脅迫下簽發。並聲明：原告之訴駁回。
三、得心證之理由：
㈠、關於原告依票據關係請求被告給付票款部分：
　⒈原告主張系爭本票為被告簽發，業據提出系爭本票為證（見
    司促卷第4頁），被告雖辯稱系爭本票係遭原告脅迫而簽發
    ，並舉101年10月31日診斷證明書為證（見本院卷第39頁）
    ，惟上開診斷證明書雖載有原告受傷之紀錄，惟所載應診日
    期係101年10月31日，在系爭本票簽發日期101年5月25日之
    後，時間有相當之差距，顯難證明兩者間有關連。且原告未
    能證明診斷證明書所載之傷害係原告所為，亦未提出其因受
    脅迫撤銷受脅迫而為意思表示之證明，尚難認被告之抗辯為
    可採。
　⒉然按票據上之權利，對本票發票人，自到期日起算，三年間
    不行使，因時效而消滅，票據法第22條第1項定有明文。又
    時效完成後，債務人得拒絕給付，民法第144條第1項亦分別
    定有明文。系爭本票分別於104年5月24日及106年5月24日到
    期，依上揭說明，票款請求權之時效期間為3年，該請求權
    應分別於107年5月24日及109年5月24日屆至。原告遲於110
    年5月10日始向本院聲請支付命令，已逾3年，是被告主張因
    時間太久而拒絕給付（見本院卷第109頁），依上開規定，
    自屬有據。原告依票據關係請求被告給付票款，為無理由，
    應予駁回。
㈡、關於原告依原因關係，即兩造間之協議，請求被告給付如附
    表三所示金額部分：
　⒈按發票人非不得以自己與執票人間所存之抗辯事由對抗執票
    人，此觀票據法第13條規定之反面解釋自明，發票人一旦提
    出其基礎原因關係不存在之對人抗辯，執票人應就該基礎原
    因關係存在之積極事實，負舉證責任（最高法院100年度台
    上字第610號裁定意旨參照）。原告主張其為被告清償如附
    表一、二所示之借款本息，被告承諾返還原告該等金額，故
    簽發如附表三所示之本票等語，為被告所否認。則原告係主
    張簽發票據之基礎原因關係為兩造間之協議。然兩造為系爭
    本票直接前後手，被告既否認有上開基礎原因關係之存在，
    自應由原告就兩造間有上開協議負舉證責任。
　⒉又按票據為文義證券及無因證券，票據上權利係依票據文義
    而發生，與其基礎之原因關係各自獨立，票據上權利之行使
    ，不以其原因關係存在為前提，尚難因執有票據，即得證明
    其所主張之原因關係存在（最高法院90年度台上字第8號民
    事判決意旨參照）；支票為無因證券，交付票據之原因甚多
    ，或為贈與、或為買賣、或為確保當事人間已存在之法律關
    係、或為消滅已存在之法律關係，非僅囿於金錢借貸一端而
    已，故除別有證據外，僅為支票之簽發、授受或轉讓，自不
    足以證明其原因事實（89年度台上字第1082號民事判決意旨
    參照）。是原告就上開主張雖提出系爭本票為證，然徒憑系
    爭本票難逕認定兩造協議被告以系爭本票所示之金額給付被
    告之證明。原告就兩造間有上開協議，未能提出其他證明，
    應尚難認係可採。
㈢、關於原告依民法第1023條第2項之規定請求被告償還原告以自
    已財產清償被告債務部分：
　⒈按夫妻各自對其債務負清償之責；夫妻之一方以自己財產清
    償他方之債務時，雖於婚姻關係存續中，亦得請求償還，民
    法第1023條定有明文。原告主張其為被告清償如附表一、二
    所示之借款本息，故被告應予返還（見本院卷第112頁），
    依其主張意旨應係依民法第1023條第2項之規定請求被告償
    還原告代為償還之債務。經查，被告清償如附表一、二所示
    之借款本金，合計55萬元，已取回貸款業者所返還收據及借
    據等情，已據當庭提出如附表一、二所示借款之借款契約書
    兼作借據、本票、典當借款收據及契約狀原本為證（見本院
    卷第85至95頁）。被告亦自承在兩造婚姻關係存續中伊個人
    確有向附表一、二之貸款業者借款（見本院卷第80、111頁
    ），且該等貸款業者事後已未再向被告索討借款等事實（見
    本院卷第110至111頁）。查借貸業者將借據交還清償債務之
    人，合於一般常情，且借貸業者事後未向債務人索討債務，
    應可證明債務業經清償。是原告主張其清償借款本金後取得
    借貸收據及本票等原本等情，堪信為真實。被告雖主張部分
    本金係由其家人償還，惟未能說明金額若干，亦未能舉證以
    實，尚難採信。原告既為被告清償上開借款本金，依上開規
    定，自應償還，原告請求被告給付55萬元部分，為有理由。
　⒉至原告主張如附表一、二所示之借款利息均由被告自原告帳
    戶中提領現金後償還借貸業者等情，為被告所否認，並答辯
    稱上開借款之利息均由被告自行清償等語，則此部分是否確
    為以原告之財產所償還，應由原告負舉證責任。原告自承僅
    對借貸業者清償本金，向借貸業者詢問得知利息係以10日為
    一期，每期8%計算等語，顯見原告未曾交付借貸業者利息。
    原告主張其存摺、提款卡均交由被告提領，由被告自行提領
    後支付上開利息等語，均為被告所否認，原告則未能舉證以
    實，尚難認定原告確有以自己之財產代被告為借款利息之償
    還。原告此部分之請求為無理由，應予駁回。
㈣、按給付無確定期限者，債務人於債權人得請求給付時，經其
    催告而未為給付，自受催告時起，負遲延責任。其經債權人
    起訴而送達訴狀，與催告有同一之效力；遲延之債務，以支
    付金錢為標的者，債權人得請求依法定利率計算之遲延利息
    ；應付利息之債務，其利率未經約定，亦無法律可據者，週
    年利率為5％，民法第229條第2項、第233條第1項前段及第20
    3條分別定有明文。上開原告對被告之償還請求權並未定有
    期限，被告應自受催告時起負遲延責任。本件支付命令狀繕
    本於110年5月17日送達被告，有送達證書可佐（司促字卷第
    11頁），揆諸前揭說明，原告請求被告給付自催告時即該狀
    送達翌日110年5月18日起至清償日止，按週年利率5％計算之
    利息，為有理由，應予准許。逾此範圍之請求，為無理由。
四、綜上所述，原告依民法第1023條第2項之規定，請求被告給
    付55萬元及自110年5月18日起至清償日止按年息5%計算之利
    息，為有理由，應予准許。逾此部分之請求，為無理由，應
    予駁回。
五、本件事證已臻明確，兩造其餘攻擊、防禦方法及所提證據，
     經核均與判決結果不生影響，爰不一一論列，併此敘明。
六、訴訟費用負擔之依據：民事訴訟法第79條。本件訴訟費用額
    （依原告減縮後之聲明計算），依後附計算書確定如主文所
    示之金額，至原告原已繳納之減縮部分裁判費應由原告自行
    負擔。
中　　華　　民　　國　　110 　年　　11　　月　　30　　日
                  民事庭  法　官  謝佩玲
以上正本係照原本作成。
如對本判決上訴，須於判決送達後20日之不變期間內，向本院提
出上訴狀（應附繕本）。
如委任律師提起上訴者，應一併繳納上訴審裁判費。
中　　華　　民　　國　　110 　年　　11　　月　　30　　日
                          書記官　陳建琪　　　　
      計    算    書
項        目          金      額（新臺幣）      備    註
第一審裁判費                16,246元
合        計                16,246元　　　　　　　　　　　
附表一
借貸行號 公司陳先生  錢莊阿正   借款本金 100,000元 60,000元 80,000元  50,000元 30,000元 借貸時間 99年12月至100年10月，共300日 100年6月 至100年10月，共120日 99年9月至100年10月，共390日 100年9月至100年10月，共60日 100年9月至100年10月，共40日 利息計算方式 以10日為1期，每期利率8% 同左 同左 同左 同左 借款利息 240,000元 57,600元 249,600元 24,000元 9,600元 本息合計 340,000元 117,600元 329,600元 74,000元  39,600元 合計 900,800元     

附表二
借貸行號 永信當舖 契約狀 錢莊小陳   借款本金 80,000元 50,000元 50,000元  30,000元 20,000元 借貸期間 99年10月至100年10月，共350日 100年4月 至100年10月，共180日 100年4月至100年10月，共240日 100年8月至100年10月，共60日 100年10月至100年10月，共30日 利息計算方式 以10日為1期，每期利率8% 同左 同左 同左 同左 借款利息 224,000元 72,000元 96,000元 14,400元 4,800元 本息合計 304,000元 122,000元 146,000元 44,400元  24,800元 合計 641,200元     

附表三　　　　　　　　　　　
編號   發票日 到期 面額 （新臺幣） 1 101年5月25日 104年5月24日 900,000元 2 101年5月25日 106年5月24日 640,000元